【裁判字號】    98,訴,207
【裁判日期】    990120
【裁判案由】    塗銷抵押權登記
【裁判全文】
臺灣板橋地方法院民事判決               98年度訴字第207號
原      告  陳怡安
訴訟代理人  陳兆瑛律師
複代理人    周守男
被      告  劉淑美
訴訟代理人  范翔智律師
訴訟代理人  杜英達律師
上列當事人間請求塗銷抵押權登記等事件，經本院於民國99年1
月6日言詞辯論終結，判決如下：
    主  文
被告應將如附表所示之不動產，以台北縣三重地政事務所96年收
件字號為重板登字第026270號、於民國96年11月8 日所登記之擔
保債權總金額新臺幣240 萬元之最高限額抵押權設定登記予以塗
銷。
訴訟費用由被告負擔。
    事實及理由
一、程序部分：
  (一)原告起訴後，分別追加(1)被告應將如附表所示之不動產於96
    年以臺北縣三重地政事務所重板登字第485100號收件、登記
    日期96年9月5日擔保債權總金額新台幣（下同）1000萬元之
    最高限額抵押權登記予以塗銷。(2)被告應將如附表所示之不
    動產有權狀返還原告。嗣業據原告分別於原告於98年6 月24
    日、99年1月6日分別撤回其追加之訴部分（見本院上開二期
    日言詞辯論筆錄），且經被告同意在案，是此部分既經原告
    撤回而不存在，本院自無庸就此部分裁判。
  (二)被告辯稱：被告原先在訴外人柴盛培（原名柴啟盛）之請託
    下，基於幫助原告能順利調度資金度過難關之好意下，始答
    應借款予原告，孰料原告如今竟稱其未向被告借錢，更進而
    訴請塗銷抵押權登記，被告不但無法順利追討款項，更遭訟
    累，實感憤怒，被告更據此懷疑原告與柴盛培二人有共同向
    被告詐取財物之嫌疑，被告對此已向臺灣板橋地方法院檢察
    署對上開二人提出刑事告訴，爰請依民事訴訟法第183 條規
    定，先行裁定停止本件訴訟程序，待刑事部分調查完畢後，
    再為進行審理等語。但查：按民事訴訟法第183 條規定：「
    訴訟中有犯罪嫌疑牽涉其裁判者，法院得在刑事訴訟終結前
    以裁定停止訴訟程序」。所謂訴訟中有犯罪嫌疑牽涉其裁判
    ，係指在民事訴訟繫屬中，當事人或第三人涉有犯罪嫌疑，
    足以影響民事訴訟之裁判，非俟刑事訴訟解決，民事法院即
    無從或難於判斷者而言，例如當事人或第三人於民事訴訟繫
    屬中涉有偽造文書、證人偽證、鑑定人為不實之鑑定等罪嫌
    ，始足當之（最高法院79年台抗字第218 號判例意旨參照）
    ，準此，本件被告所辯原告與訴外人柴盛培二人是否共同向
    被告詐取財物之嫌疑，究與本件應否塗銷抵押權登記之訴無
    涉，是被告請求依民事訴訟法第183 條規定裁定停止本件訴
    訟，於法顯不相侔，自不准許，合此說明。
二、原告起訴主張：原告以所有如附表所示不動產，委託訴外人
    柴盛培向外尋求資金，供原告借款使用時之擔保，於97年 7
    月間柴盛培告知有人願意放款予原告，為作業方便且為舊識
    ，原告先交付所有之印鑑證明、所有權狀、印鑑予柴盛培，
    由其向地政事務所辦理抵押權設定登記，惟柴盛培迄未交付
    原告款項，亦未返還原告印鑑證明、所有權狀、印鑑等文件
    ，嗣柴盛培逃離國外，致原告無法取得聯絡，經查上開不動
    產謄本始發現業經設定抵押權（下稱系爭抵押權）予被告，
    被告亦向原告催討借款，惟被告並未提出借款之證明，原告
    未授權柴盛培代理向被告借款，亦未與被告簽署借款契約，
    更未取得款項，兩造並無債權債務存在，為此依民法第 767
    條規定訴請被告塗銷系爭抵押權登記等語。併為訴之聲明：
    被告應將附表所示之不動產於96年以臺北縣三重地政事務所
    重板登字第026270號收件、登記日期96年11月8 日擔保債權
    總金額240萬元之最高限額抵押權登記予以塗銷。
三、被告則辯稱：
  (一)緣原告係元安當舖之負責人，訴外人柴盛培（原名為柴啟盛
    ）係元富當舖之負責人，訴外人張振誠則為元龍當舖之負責
    人，三人原本即屬熟識，被告係在張振誠之介紹下而認識柴
    盛培，其後，因原告有調度資金之需求，故委託柴盛培分別
    於民國96年9月3日及96年11月9 日向被告借款800萬元及200
    萬元，原告並先於96年9月5日以原告所有如附表所示之不動
    產，為向被告借款之擔保，設定1000萬元之最高限額抵押權
    ；又於97年11月7日以上開不動產設定240萬元之系爭抵押權
    登記。
  (二)被告交付借款予原告之方式如下：
    (1)被告第一次借款予原告之800 萬元，被告係於96年9月4日
      以匯款之方式將款項匯入柴盛培之銀行帳戶（被證一），
      再由柴盛培轉交予原告。
    (2)被告第二次借款予原告之200 萬元，則係由柴盛培及張振
      誠二人於96年11月9日一同前往被告住處拿取現金200萬元
      ，再由柴盛培轉交予原告。
  (三)原告與訴外人柴盛培具有委任及授與代理權代為受領借款：
    (1)原告於民事起訴狀已自承「原告以所有如附台北縣板橋市
      ○○段第139、139-1、140 號土地及其上門牌號碼台北縣
      板橋市○○路○段36巷117弄2號建物17號之房地所有權，
      委託訴外人柴盛培向外尋求資金供原告借款使用時之擔保
      。」、「為作業之方便且原告與柴盛培為舊識，原告先交
      付所有之印鑑證明、所有權狀、印鑑於柴盛培，由其持向
      地政事務所辦理抵押權設定登記，惟柴盛培迄今均未交付
      原告款項…」，可知原告確有委任柴盛培代其向外借款、
      代收款項，並將其所有之如附表所示之不動產為債權人提
      供擔保之事實。
    (2)又原告本身係當舖負責人，對於放款業務當知之甚詳，且
      其注意義務應高於一般人，是原告絕無可能在無任何正當
      理由之情形下，任意將其個人證件供作他人使用，且依板
      橋地政事務所之土地登記申請書所檢附之資料，原告於第
      一次及第二次設定抵押時所提供之身分證影本，其身分證
      上發證日期顯有不同（被證二、被證三），若真如原告所
      言，對於其所有之不動產設定抵押一事不知情，為何第二
      次又會提供新的身分證影本予柴盛培，由此可知，原告並
      非於一開始即交付身分證影本，故原告於民事起訴狀所稱
      「後於97年7 月底，…，始發現上開不動產已設定如聲明
      所在之抵押權於被告…」及「亦未與被告簽訂抵押借貸契
      約」云云，顯不實在。
    (3)關於被告所交付予柴盛培之款項，柴盛培是否有確實交付
      予原告，基於債之相對性，此乃存於原告與柴盛培間之法
      律關係，即柴盛培對於原告是否有債務不履行之問題，與
      被告實無關聯，附此敘明之。
  (四)被告答辯聲明：駁回原告之訴。
四、兩造不爭執之事實：
  (一)原告以附表所示之不動產於96年以臺北縣三重地政事務所重
    板登字第026270號收件、登記日期96年11月8日，擔保96 年
    11月7日金錢消費借貸，擔保債權金額240萬元、清償日期及
    擔保債權確定期日均為97年5月6日之最高限額抵押權登記，
    抵押權人為被告，並有土地及建物登記簿謄本在卷可稽。
  (二)上開不動產另於96年以臺北縣三重地政事務所板登字第4851
    00號收件、登記日期96年9月5日，擔保債權總金額1000萬元
    之最高限額抵押權登記，抵押權人為被告，亦有土地及建物
    登記簿謄本在卷可稽。
五、本件兩造爭執點，在於：原告是否有系爭抵押權所擔保之借
    款200萬元予原告？經查：
  (一)本件兩造借款事實經過，業據證人張振誠證稱：「當初原告
    要開當舖，但是資金不足，所以原告拿她的土地設定抵押向
    我調錢。第一次借800 萬元（按即指第一次設定抵押權之借
    款），我介紹被告借給她，我是透過黃位政認識被告，由被
    告借錢出去。原告實際拿到的借款金額，我忘記了。先設定
    抵押權，被告再匯款到柴盛培的帳戶，再由柴盛培領現金交
    給原告。第二次（按即指本件設定之抵押權），是原告與柴
    盛培一起來找我，說資金不夠要再借款，要我評估上開土地
    可以再借他多少錢，我說頂多貳佰萬。經過被告同意借貳佰
    萬，辦理程序與第一次相同，所有手續辦好後，我及柴盛培
    到被告住處拿現金，我記得是一百八十幾萬，或是一百九十
    幾萬，因為扣掉利息，這一次原告沒有到場，所以錢是柴盛
    培拿走，當天我跟柴盛培一起到原告的當舖，由柴盛培拿錢
    進去，我沒有跟進去，我在車上等。第一次、第二次，都是
    由柴盛培簽發同額借款的支票，先交給我，我再交給被告，
    柴盛培簽發支票的時候，原告都在場。」、「兩次借款，原
    告當天在柴盛培的當舖，將設定的資料交給柴盛培，再由柴
    盛培交給我們辦理設定。」；證人黃位政則證稱：「我介紹
    證人張振誠及原告向被告借錢，但是在柴盛培的當舖。第一
    次借800 萬，扣掉利息，剩下七百多萬，被告沒有在場，是
    被告用匯款的方式匯七百多萬至柴盛培帳戶，柴盛培再拿七
    百多萬的現金給原告，被告匯款的時間我不知道。第二次借
    款，我沒有參與，但是我在被告住處看到柴盛培、張振誠去
    拿現金有一捆壹佰萬元，另外的不是整捆，多少錢我不知道
    ，是被告交給柴盛培，張振誠也在場，柴盛培有拿設定的資
    料給被告看，我問被告，他說這是追加設定的借款。」。準
    此證人柴啟盛、黃位政所為證言情節以觀，尚乏證據證明有
    涉及偽證，且亦未據原告舉證證明證人柴啟盛、黃位政所為
    證言確有不實之處。是原告確屬明知以附表所示之不動產設
    定系爭抵押權予被告之事實，並非不知悉系爭抵押權設定之
    事實，應可認定。
  (二)再者，原告係當舖負責人，對於（借）放款業務當知之甚詳
    ，且其注意義務理應會高於一般人，是原告絕無可能在無任
    何正當理由之情形下，任意將其個人證件供作他人使用，且
    依卷附臺北縣板橋地政事務所之系爭抵押權登記申請書所檢
    附之資料，原告於第一次及第二次設定抵押時所提供之身分
    證影本，其身分證上發證日期，顯有不同（見本院卷第59、
    65頁），且系爭抵押權設定契約書上亦蓋有與原告印鑑證明
    書相同之印文（見本院卷第63、64、66頁），倘如原告確係
    不知系爭抵押權設定登記之事實，則於第二次設定抵押權時
    ，豈會有原告新換發之身分證影本，及有與原告印鑑證明書
    相同之印文。是原告主張未與被告簽訂系爭抵押權契約云云
    ，顯乏依據，尚不可取。
  (三)按民事訴訟法第277 條規定：「當事人主張有利於己之事實
    者，就其事實有舉證之責任。但法律別有規定，或依其情形
    顯失公平者，不在此限。」，又消費借貸，為要物契約，須
    以金錢或其他代替物之交付為構成要件，如對於交付之事實
    有爭執，自應由主張已交付之貸與人負舉證責任，此觀民法
    第474 條之規定自明。再按最高限額抵押契約定有存續期間
    者，其期間雖未屆滿，然若其擔保之債權所由生之契約已合
    法終止或因其他事由而消滅，且無既存之債權，而將來亦確
    定不再發生債權，其原擔保之存續期間內所可發生之債權，
    已確定不存在，依抵押權之從屬性，應許抵押人請求抵押權
    人塗銷抵押權設定登記（最高法院83年台上字第1055號判例
    意旨參照）。準此，登記為最高限額抵押權，則抵押人主張
    抵押債權確定不存在或未發生，則抵押權人自負有舉證證明
    該抵押債權存在之責任。
  (四)本件原告主張：原告並未向被告借款200 萬元，被告亦未交
    付借款予原告，被告自應予塗銷系爭抵押權等語。被告則辯
    稱：系爭抵押權係擔保被告借款予原告200 萬元，被告已交
    付予原告之代理人即訴外人柴盛培等語。揆諸上開說明，被
    告自負有舉證證明系爭抵押權所擔保之借款債權存在之責任
    。
  (五)被告第二次借款予原告之200萬元，於96年11月9日係由證人
    張振誠陪同訴外人柴盛培一同前往被告住處拿取現金，訴外
    人柴盛培收受後，二人偕同前往原告當舖，由柴盛培進入原
    告之當舖，證人張振誠則在車上（當舖外）等候情節，亦據
    證人張振誠證述明確在案（見本院卷第94頁）。至於柴盛培
    是否確實交付原告該借款之現金，證人張振誠既未親眼目睹
    ，並不知悉，則顯乏證據證明原告確有收受該借款現金之事
    實。
  (六)被告就其交付原告200 萬元借款之事實，固提出存摺存款歷
    史來往明細查詢單一件及證人張振誠、黃位政之證言為證。
    但查依該查詢單顯示被告於96年11月9日有提領0000000元之
    事實，惟徒憑該查詢單尚不足憑認被告確有交付借款200 萬
    元予原告之事實；至於證人張振誠、黃位政之證言，既均證
    稱被告僅有交付現款予訴外人柴盛培之事實，但訴外人柴盛
    培是否交付原告，則並未親眼目睹，並不知悉。況依證人張
    振誠之上開證言，既陪同訴外人柴盛培前往原告之當鋪，顯
    係意在確認訴外人柴盛培要交付借款予原告，但因證人張振
    誠僅由訴外人柴盛培獨自一人進入原告當鋪內，並未隨同訴
    外人柴盛培一同進入原告之當鋪，致無從確認訴外人柴盛培
    確有交付借款予原告之事實。準此，被告是否確有交付原告
    200萬元借款予原告，顯乏證據證明。
  (七)再依證人張振誠證稱：（系爭借款）係訴外人柴盛培簽發支
    票交付被告等語，惟即認屬實，亦係訴外人柴盛培所簽發之
    支票，依法應由訴外人柴盛培負發票人兌現之責任，尚與原
    告無涉。
  (八)被告辯稱：原告有授權訴外人柴盛培代收借款等語。但查：
    (1)原告於起訴時自承「原告以所有坐落台北縣板橋市○○段
      第139、139 -1、140號土地及其上門牌號碼台北縣板橋市
      ○○路○段36巷117弄2號建物17號之房地所有權，委託訴
      外人柴盛培向外尋求資金供原告借款使用時之擔保。」、
      「為作業之方便且原告與柴盛培為舊識，原告先交付所有
      之印鑑證明、所有權狀、印鑑於柴盛培，由其持向地政事
      務所辦理抵押權設定登記，惟柴盛培迄今均未交付原告款
      項…」，僅得認定原告自認有委任訴外人柴盛培向外尋求
      資金，並將其所有如附表所示之不動產為債權人提供擔保
      之事實，原告尚無自認有授權訴外人柴盛培收受借款之事
      實。是被告辯稱原告有授權訴外人柴啟盛代收借款之權限
      云云，尚不可取。
    (2)原告第一次向被告借款800 萬元時，係由被告以匯款之方
      式匯至訴外人柴盛培之銀行帳戶，再由訴外人柴盛培交付
      原告，此業經證人黃位政、張振誠於本院99年1月6日當庭
      證述屬實。原告確有從柴盛培收到第一次借款之款項，否
      則原告殊無再向被告為第二次借款之事實；但此僅得認定
      被告經訴外人柴盛培轉交付予原告第一次借款800 萬元之
      事實，殊不得逕憑訴外人柴盛培轉交付原告第一次借款80
      0 萬元之事實，率爾認定原告有授權訴外人柴盛培代為受
      領借款之事實，應可認定。
    (3)按民法第541 條規定：「受任人因處理委任事務，所收取
      之金錢、物品及孳息，應交付於委任人。受任人以自己之
      名義，為委任人取得之權利，應移轉於委任人。」、同法
      第532 條規定：「受任人之權限，依委任契約之訂定。未
      訂定者，依其委任事務之性質定之。委任人得指定一項或
      數項事務而為特別委任。或就一切事務，而為概括委任。
      」，準此，委任他人處理委任事務，同時授與他人以代理
      權者，受任人所為之意思表示直接對於委任人發生效力。
      是委任與授與代理權，係屬二事，不因具有委任關係即逕
      認同時授與法律上之代理權至明。查本件原告固有委任訴
      外人柴盛培向外尋求資金之事實，但被告辯稱係原告向被
      告借款，並非訴外人柴盛培向被告借款，是被告自負有將
      借款交付原告之義務。惟被告係將借款交付予訴外人柴盛
      培，至於訴外人柴盛培則無證據證明有將該借款轉交予原
      告收受，自不得逕認被告有將借款200萬 元交付原告收受
      。準此，被告應將借款交付原告，雖被告將款項交付訴外
      人柴盛培，但訴外人柴盛培是否取得原告之授權代理原告
      收受借款之權限，被告並未舉證以實其說，殊難採信訴外
      人柴盛培具有代理原告收受借款之權限。
    (4)基上，原告固有委任訴外人柴盛培向尋求資金，但並未有
      足以憑認之證據證明原告有授權訴外人柴盛培代為收受借
      款之代理權事實。是被告辯稱原告有授權予訴外人柴盛培
      代為受領借款之事實，尚乏依據，要不可取。
  (九)如前所述，系爭抵押權設定擔保金額為共240 萬元，所擔保
    之債務為96年11月7 日金錢借款，清償日期約定為97年5月6
    日，被告均未能舉證證明兩造間確有於96年11月7 日金錢借
    款之事實。準此，自應認兩造間並無此筆金錢借款事實。是
    原告否認向被告借款之事實，尚非無據，應可採信。
  (十)基上，系爭抵押權擔保之債務確不存在，則如附表所示之不
    動產設定系爭抵押權，確有影響妨害原告如附表所示不動產
    之所有權，則原告依民法第767 條中段規定訴請塗銷系爭抵
    押權之登記，為有理由，應予准許。
六、綜上所述，原告本於民法第767 條中段之法律關係，訴請被
    告塗銷系爭抵押權登記，為有理由，應予准許。
七、本件事證已臻明確，兩造所為其他主張、陳述、所提證據暨
    證據調查之聲請，經審酌後，均認與本件之結論無礙，且無
    調查之必要，爰不再一一論述及為調查，併此敘明。
八、訴訟費用負擔之依據：民事訴訟法第78條。
中    華    民    國    99    年    1    月    20     日
                  民事第二庭    法  官  李行一
以上正本係照原本作成
如對本判決上訴，須於判決送達後20日內向本院提出上訴狀
中    華    民    國    99    年    1    月    20     日
                                書記官  蔡於衡
附表：（98年度訴字第207號之附表）
一、土地部分：
  (一)臺北縣板橋市○○段140地號
    面積：912.76平方公尺
    地目：建
    應有部分：3分之1
  (二)臺北縣板橋市○○段139地號
    面積：483.70平方公尺
    地目：建
    應有部分：3分之1
  (三)臺北縣板橋市○○段139─1地號
    面積：170.10平方公尺
    地目：建
    應有部分：3分之1
二、建物部分：
    建號：17
    臺北縣板橋市○○路○段36巷117弄2號
    面積：617.93平方公尺
    應有部分：全部

司法院資訊處製作；財團法人民間司法改革基金會備份。
